【裁判字號】    92,台上,5640
【裁判日期】    921009
【裁判案由】    傷害致人於死
【裁判全文】
最高法院刑事判決                              九十二年度台上字第五六四○號
    上  訴  人  甲○○
右上訴人因傷害致人於死案件，不服台灣高等法院中華民國九十二年七月八日第二審
判決（九十二年度上訴字第一三七八號，起訴案號：台灣桃園地方法院檢察署九十年
度偵字第二０六七六號），提起上訴，本院判決如左：
    主  文
上訴駁回。
    理  由
按刑事訴訟法第三百七十七條規定，上訴於第三審法院，非以判決違背法令為理由，
不得為之。是提起第三審上訴，應以原判決違背法令為理由，係屬法定要件。如果上
訴理由狀並未依據卷內訴訟資料，具體指摘原判決不適用何種法則或如何適用不當，
或所指摘原判決違法情事，顯與法律規定得為第三審上訴理由之違法情形，不相適合
時，均應認其上訴為違背法律上之程式，予以駁回。本件上訴人甲○○上訴意旨略稱
：(一)、上訴人前因偽造文書案件經判處有期徒刑九月執行完畢後，均謹守本分而未為
其他非法行為。上訴人收留性格怪異且難以相處之被害人何立全，而依原判決理由欄
所援引相關證人等之供述，亦可知被害人非僅無禮且好吃懶做。上訴人因遭被害人漫
罵及言語挑釁，而隨手拿起地上之扁擔朝被害人背部毆擊數下，然被害人遭上訴人毆
打後並無不適及明顯外傷，上訴人並不知被害人會因而死亡。原審未論處上訴人刑法
第二百七十九條之義憤傷害罪，於法有違。(二)、上訴人於犯罪事實未被發覺前，向巡
邏車上之警員報案，嗣並坦承犯行接受裁判，上訴人雖未向警員表明係自首，然警員
陳逸任等人之知悉案情，係經由上訴人之告知，上訴人所為符合自首之要件，原審未
說明上訴人何以不符合自首要件之理由，於法有違。(三)、法務部法醫研究所（九０）
法醫所醫鑑字第一六三０號鑑定書、九十一年十二月十七日法醫理字第０九一０００
四０五五號函，並未明確說明被害人左側腰部之傷，究係遭扁擔打傷或摔傷，亦未說
明其二者如何區別，復認摔傷造成之可能性，並無法完全排除。上開法務部法醫研究
所之鑑定書及函文內容，尚非全無疑義，原審未依職權傳喚鑑定人到庭調查釐清；復
不採證人楊冬雄所供述之內容，而未依職權對上訴人及楊冬雄實施測謊，即為不利上
訴人之認定，於法有違等情。
惟查原判決認定上訴人有原判決事實欄所記載之傷害人之身體，因而致人於死（累犯
）犯行，係以上訴人坦承曾以拳頭及持扁擔、百葉窗鋁條毆打被害人等情，核與證人
簡萬益、楊冬雄、周泰中、高淑玲、趙有財等人所供述之情節大致相符。被害人之死
因經法務部法醫研究所鑑定結果認：「……其中致死外傷為左側腰部，造成左側腎臟
挫裂傷及後腹膜腔出血。傷痕型態及分布位置與筆錄上關係人所供稱之經過與使用工
具符合。鑑定結果……依病理學檢查結果診斷其死因為鈍器傷造成左側腎臟挫裂，後
腹膜腔出血。死亡方式為他殺。」等情，有該所（九０）法醫所醫鑑字第一六三０號
鑑定書在卷可稽。又法醫研究所九十一年十二月十七日法醫理字第０九一０００四０
五五號函，亦認被害人之死因以扁擔打擊背部之可能性最大。且扣案之扁擔等經第一
審勘驗結果，堪認持以毆打人之身體，足使人受有前開傷勢無訛。此外，並有現場照
片十張、勘驗筆錄、現場圖一張附卷可稽，復有扁擔一支、百葉窗鋁條等扣案足憑。
堪認被害人確係遭上訴人持扁擔毆打，因而造成腎臟挫裂，後腹膜腔出血死亡，且被
害人之死亡與被害人之傷害犯行間，並具有相當因果關係。另依上訴人之行兇過程以
觀，上訴人於為本件犯行前雖曾飲酒，然顯未達心神喪失或精神耗弱之情形。上訴人
雖辯稱：被害人亦曾遭周泰中毆打云云。而楊冬雄雖亦證稱：周泰中曾將被害人摔在
沙發椅上一次等語，然上訴人與楊冬雄關於上情所供述之情節不符，參酌楊冬雄另供
述：周泰中曾勸阻上訴人毆打被害人等情，楊冬雄上開供述各情尚難遽加採信。又上
訴人於警訊及偵查中均未曾為上開辯解，甚且要求楊冬雄等人勿說出其毆打被害人之
情節，而苟被害人之死亡確與周泰中有關，上訴人當無至第一審審理中方為上開辯解
之理。另依證人簡萬益、高淑玲、張齊安、林柏菁等人所供述之內容，亦堪認上訴人
上開辯解各情不足採信。上訴人雖另辯稱：伊向巡邏而途經該處之警員自首云云。然
依上訴人、簡萬益、警員黃英雄、陳逸任、林世昌等人所供述之情節，堪認警方已先
查悉上訴人曾與被害人打鬥，嗣再訊問上訴人時，上訴人始承認前開犯行，上訴人於
警訊中之供述核與自首要件不符等情，予以綜合判斷。因而維持第一審論處上訴人傷
害人之身體，因而致人於死（累犯）罪刑之判決，駁回上訴人在第二審之上訴，業已
說明其所憑之證據及其認定之理由，從形式上觀察，並無違背法令之情形。而按證據
之取捨與證據之證明力如何，均屬事實審法院得自由裁量、判斷之職權；苟其此項裁
量、判斷，並不悖乎通常一般之人日常生活經驗之定則或論理法則，又於判決內論
其何以作此判斷之心證理由者，即不得任意指摘其為違法，而據為提起第三審上訴之
合法理由。原判決綜合前述各項證據資料，認定上訴人確有前揭犯行，其辯稱被害人
曾遭周泰中毆打等語，不足採信，且其所為並不符合自首要件等情，乃其採證職權之
合法行使，不容任意指為違法。又刑法第二百七十九條後段之義憤而傷害致人於死罪
，以傷害原因係由於被害人不義之行為所激起為要件。所謂不義行為，必須在客觀上
足以引起公憤者，始足以當之。原判決事實欄認定上訴人因與被害人口角，上訴人乃
基於傷害被害人身體之犯意，先後以拳頭及持扁擔、百葉窗鋁條重擊被害人致死，其
在客觀上尚難認被害人有何足以引起公憤之不義行為，原審因而論上訴人以傷害人之
身體，因而致人於死罪，於法並無違誤，上訴意旨(一)任意指摘，並非有據。且按有利
於被告之證據不採納及應於審判期日調查之證據，係指該證據倘予採納或經調查所能
證明者，得以推翻原審判決所確認之事實，而得據以為不同之認定而言。如非事理所
必然，或係無從調查之證據方法，即欠缺其調查之必要性，縱未調查，或未於理由特
加說明，均與所謂違背法令之情形不相適合。原判決已說明其認定上訴人有前揭犯行
，所依憑之證據及理由甚詳，且縱再為如上訴意旨(三)所載之調查，亦非即能為有利上
訴人之認定，尚不得任意指摘原審有未依職權調查之違法。況原審於最後審判期日調
查證據完畢開始辯論前，審判長問上訴人尚有何證據請求調查，上訴人答稱：「沒有
」（原審卷第一０六頁）。而本院為法律審，上訴人在本院又為此爭執，自非依據卷
內資料執為指摘之合法上訴第三審理由。上訴意旨置原判決明確論斷於不顧，憑個人
主觀意見泛指原判決違法，難謂係適法上訴第三審之理由，其上訴違背法律上之程式
，應予駁回。
據上論結，應依刑事訴訟法第三百九十五條前段，判決如主文。
中      華      民      國    九十二    年      十      月      九      日
                              最高法院刑事第三庭
                                  審判長法官  董  明  霈
                                        法官  林  茂  雄
                                        法官  王  居  財
                                        法官  張  祺  祥
                                        法官  李  伯  道
      右正本證明與原本無異
                                              書  記  官
中      華      民      國    九十二    年      十      月     二十     日


司法院資訊處製作；財團法人民間司法改革基金會備份。
